臺灣高等法院民事判決　九十一年度勞上字第三五號
　　　上　　訴　　人　進億機械起重有限公司
　　　法定代理人　　　　林進玉.
　　　訴訟代理人　　　　林亞萱.
　　　被　上　訴　人　　甲○○.
右當事人間給付退休金事件，上訴人對於中華民國九十一年五月二十二日臺灣板橋地
方法院九十年度勞訴字第二０號第一審判決提起上訴，被上訴人為附帶上訴，本院判
決如左：
    主    文
上訴及附帶上訴均駁回。
第二審訴訟費用關於上訴部分，由上訴人負擔，附帶上訴部分，由被上訴人負擔。
原判決所命給付，於甲○○以新臺幣柒拾貳萬肆仟元為進億機械起重有限公司預供擔
保後得假執行，但進億機械起重有限公司於假執行程序實施前以新臺幣貳佰壹拾柒萬
元為甲○○預供擔保，得免為假執行。
    事實及理由
一、附帶上訴人甲○○起訴主張：其係民國三十五年一月十四日出生，七十年一月至
    上訴人進億機械起重有限公司（下稱進億公司）任職，迄九十年一月十九日因體
    力不能負荷而依勞動基準法第五十三條第一項申請退休，惟遭進億公司拒絕依勞
    動基準法給付退休金，經向臺北市勞工局申請調解未果。其自七十年一月起至九
    十年一月十九日止，共計於進億公司服務二十年，依勞動基準法第五十五條第一
    項第一款規定所計算之退休基數為三十五個基數，而其於申請退休前六個月內之
    每月平均工資為新臺幣（下同）七萬元，爰依據勞動契約之法律關係，請求進億
    公司給付退休金二百四十五萬元及法定遲延利息，並因進億公司存款異常變動，
    且進億公司於原法院九十年度勞訴字第十八號判決中自承已將起重車輛售予民昌
    企業有限公司，其財產顯有減少之事實，甲○○恐受有難於抵償及計算之損害，
    復考量甲○○業經准予訴訟救助，請求為不附條件之假執行宣告等情（原審判命
    進億公司給付甲○○二百十七萬元及利息，而駁回甲○○其餘之請求及假執行之
    聲請，甲○○對於駁回其餘請求部分，未聲明不服，僅就原判決駁回其假執行聲
    請部分，提起附帶上訴）。並上訴聲明：(一)原判決關於駁回甲○○假執行之聲請
    部分廢棄。(二)請求准予宣告假執行。答辯聲明：進億公司之上訴駁回。
二、上訴人進億公司則以：其主要經營項目係受建設公司或營造公司之委託，以連人
    帶車之方式，至承攬契約標的工地進行營建工地重大結構之起重工作，而其對起
    重車輛之駕駛一律皆以論件計酬之核薪方式，故於草創初期，常在自定作人處領
    取承攬報酬後，隨即當場依一定比例轉發與駕駛應領之報酬，甲○○自民國七十
    幾年間起，斷斷續續為其執行若干特定工地之營造工作，其並非以固定核薪之方
    式計算報酬，乃是以甲○○出車之次數及承攬工程之件數或工作量為標準來核算
    甲○○應領之報酬，因此每月之工作量及件數並非兩造所能事先掌握，更彰顯兩
    造間之勞動契約應係臨時性及特定性而有別於典型勞動契約之類型，此觀之甲○
    ○之勞工保險投保單位為其職業工會而非進億公司即明。甲○○雖以其所發給之
    在職證明書為其服務滿二十年之憑據，然該憑據實為甲○○於民國八十七年五月
    間以欲申辦信用卡為藉口，要求依甲○○所指定之到職日填載，且甲○○既於八
    十二年間離職至大盛吊車公司上班，則其年資早已因此而中斷，故其自無依勞動
    基準法第五十三條請求退休金之權利。又甲○○於工作期間內，多次無故曠職，
    甚至導致遲誤工程進度之損失，惟進億公司基於息事寧人之態度本不欲依法追究
    ，詎料甲○○於九十年一月二十八日起又連續曠職五日，經其以存證信函通知之
    ，故兩造間之勞動契約亦應於當時已告合法終止，甲○○更無請求退休之權利。
    從而，兩造間之勞動契約應為自民國七十幾年間至八十二年間惡意曠職當日止，
    為第一段不定期勞動契約之期間，而自進億公司於民國八十二年間應甲○○請求
    ，再次與其訂定不定期勞動契約起至九十年一月間兩造發生勞資爭議止，為第二
    段不定期勞動契約之期間，甲○○所稱自七十年間至九十年一月間之不定期勞動
    契約期間，早因其於民國八十二年間之惡意曠職數十日而切斷其期間之連貫，此
    亦與勞動基準法第十條所規定「因故停止履行」之要件不符，工作年資不得併計
    ，則甲○○之工作期間無論自七十年至八十二年止，或自八十三年至九十年止，
    皆未滿十五年，自不得依勞動基準法第五十三條請求退休金。又甲○○以七萬元
    為平均工資作為向進億公司請求退休金之計算基準，惟該平均工資之計算期間為
    八十九年下半年，基於營造業之特性，下半年往往為旺季，既以論件計酬為其核
    薪方式，則以旺季之工作報酬作為計算基期之基礎，顯失公平云云置辯。並上訴
    聲明：(一)原判決不利於進億公司之部分廢棄廢棄。(二)廢棄部分駁回甲○○在第一
    審之訴。(三)如受不利判決，願供擔保請准免為假執行。答辯聲明：甲○○之附帶
    上訴駁回。
三、甲○○主張其係三十五年一月十四日出生，於七十年一月進入進億公司服務，至
    九十年一月十九日向進億公司聲請退休，而自聲請退休之日往前回溯六個月之每
    月平均薪資為七萬元，請求進億公司給付退休金二百四十五萬元及法定遲延利息
    等語。進億公司則以甲○○於九十年一月二十八日起，連續曠職五日，經進億公
    司以存證信函通知甲○○終止兩造間勞動契約，甲○○無向進億公司請求退休金
    之權，另甲○○雖以進億公司所發給之在職證明書為其服務滿二十年之憑據，然
    該憑據實為甲○○於八十七年五月間以欲申辦信用卡為藉口，要求進億公司依其
    所指定之到職日填載，且甲○○所稱自七十年間至九十年一月間之不定期勞動契
    約期間，早因其於八十二年間之惡意曠職數十日而切斷其期間之連貫，此亦與勞
    動基準法第十條所規定「因故停止履行」之要件不符，工作年資不得併計，則甲
    ○○之工作期間無論自七十年至八十二年止，或自八十三年至九十年止，皆未滿
    十五年，自不得依勞動基準法第五十三條請求退休金，又甲○○以七萬元為平均
    工資作為向進億公司請求退休金之計算基準，惟該平均工資之計算期間為八十九
    年下半年，基於營造業之特性，下半年往往為旺季，既以論件計酬為其核薪方式
    ，則以旺季之工作報酬作為計算基期之基礎，顯失公平云云。經查：
  (一)按勞工工作十五年以上年滿五十五歲者，或工作二十五年以上者，得自請退休，
    勞動基準法第五十三條固有明文，惟該條之立法精神，無非基於勞工之立場，為
    防止雇主不願核准已達一定年資、年齡之勞工自請退休之弊端，而賦予勞工得自
    請退休之權利，使符合該條規定要件之勞工於行使自請退休之權利時，即發生終
    止勞動契約之效力，而無須得相對人即雇主之同意。故勞工依該法自請退休時，
    勞雇雙方之勞動契約即可終止，勞工自請退休之權利為契約終止權之一種，而終
    止權又屬形成權之一種，形成權於權利人行使時，即發生形成之效力，不必得相
    對人之同意。甲○○主張其係三十五年一月十四日出生，七十年一月進入受僱於
    進億公司擔任吊車司機，於九十年一月十九日向進億公司自請退休，而自聲請退
    休之日往前回溯六個月之每月平均薪資為七萬元之事實，已據其提出進億公司不
    爭執其形式真正之甲○○九十年一月十九日（九十）甲○○函第００一號函、在
    職證明書、退休申請書、八十八年四月至九月與八十九年二月至九十年二月之薪
    資表為證，堪信為真實，是甲○○於九十一年一月十九日依勞動基準法第五十三
　　條，向進億公司為自請退休，於法並無不合，兩造間之勞動契約於當日即已終止
　　而不存在，進億公司即不得再請求甲○○提供勞務，則進億公司抗辯甲○○於九
　　十年一月二十八日起，連續曠職五日，業經其終止契約，甲○○不得向進億公司
　　請求退休金云云，難認有理。
  (二)按「私文書經本人或其代理人簽名、蓋章或按指印或有法院或公證人之認證者，
    推定為真正。」民事訴訟法第三百五十八條定有明文。據甲○○所提進億公司不
    爭執其所出具予甲○○之八十七年五月十五日進億公司職證字第進○○一號在職
    證明書所載，甲○○「現任職務：司機」，「到職日期：七十年一月」等內容，
    甲○○服務自七十年一月間至進億公司任職，迄其九十一年一月十九日，向進億
    公司申請退休之日，顯已逾十五年，堪可認定。進億公司對於其出具前揭在職證
    明書予甲○○乙節，不為爭執，僅辯稱此實為甲○○於八十七年五月間以欲申辦
    信用卡為藉口，要求進億公司依其所指定之到職日所填載云云，揆諸前開規定，
    自應由進億公司就其所辯稱之事實負舉證責任，惟進億公司既不能舉證以實其說
　　，尚難為有利於進億公司之認定。
  (三)又按定期契約屆滿後或不定期契約因故停止履行後，未滿三個月而訂定新約或繼
    續履行原約時，勞工前後工作年資，應合併計算，勞動基準法第十條定有明文。
    而勞動基準法第十條之立法理由為：「勞工特別休假、資遣費及退休金之給與，
    均與勞工年資有關，為免雇主利用換約等方法，中斷年資之計算，損及勞工權益
    ，特明文予以限制」，本條對於「因故停止履行」之情形並無明文例示，為保證
    勞工權益，應採擴張解釋，除退休外，縱因資遣或其他離職事由，於未滿三個月
    內復職而訂立新約，或繼續履行原約時亦包括在內，且未以勞工離職之原因係可
    歸責於雇主之事由為限，始有其適用（司法院廳民一字第一六一○八號函、最
    高法院八十六年度臺上字第九五七號判決、八十年度臺上字第二九五號判決意旨
    參照）。甲○○主張其於進億公司服務二十年，堪認為真實，業如前述。進億公
    司雖抗辯甲○○既於民國八十二年間自進億公司離職至大盛吊車公司上班，則甲
    ○○之年資早已因此而中斷，其服務年資，應自其再次至進億公司服務時重新起
    算云云。證人即大盛吊車公司之法定代理人李良雄證稱於八十二年間，甲○○至
    大盛吊車公司應徵，因知道其在進億公司工作，本不願意僱用甲○○，惟其說已
    經很久沒有在進億公司工作，且需借用十萬元，始僱用並借款十萬元予甲○○，
　　但甲○○出去為進億公司的員工看到，只作一、二天，就回進億公司，嗣後所借
　　十萬元亦僅借一、二天便還款等語（見原審卷第七十八頁、本院卷第五六至五八
　　頁），核與證人即進億公司法定負責人之妻林劉寶英所陳甲○○於民國八十二年
　　間，偷跑到大盛吊車公司，害進億公司一個多月車子沒有辦法開，嗣又跑回進億
　　公司借款，並承諾不再離職，進億公司乃借款五萬元予甲○○，並以按月扣薪五
　　千至一萬元方式還清等語相符（本院卷第七五至七六頁），參酌甲○○所陳其向
　　證人李良雄借款十萬元，並同意向進億公司辭職，惟為林劉寶英表示亦欲借款十
　　萬元以清償對李良雄之借款予其後，而未離職等語，是李良雄前揭證詞，堪可採
　　信。
    又據李良雄證稱甲○○於八十二年間至李良雄經營之大盛吊車公司服務之期間約
    僅數日，而林劉寶英亦證稱甲○○僅離職一個多月，是甲○○未履行兩造勞動契
    約之期間並未逾三個月，依前揭規定，無論甲○○係繼續履行舊有之勞動契約，
    或與進億公司重新訂立新的勞動契約，其前後工作年資自應予合併計算，進億公
    司此部分之抗辯，無可採取。
  (四)按「勞工工作年資自受僱之日起算，適用本法前之工作年資，其資遣費及退休金
    給與標準，依其當時應適用之法令規定計算；當時無法令可資適用者，依各該事
    業單位自訂之規定或勞雇雙方之協商計算之。適用本法後之工作年資，其資遣費
    及退休金給與標準，依第十七條及第五十五條規定計算」，勞動基準法第八十四
    條之二定有明文。次按勞工退休金之給與標準，按其工作年資，每滿一年給與兩
    個基數。但超過十五年之工作年資，每滿一年給與一個基數，最高總數以四十五
    個基數為限。未滿半年者以半年計；滿半年者以一年計，勞動基準法第五十五條
    第一項第一款亦有明文。又「營造業」係勞動基準法第三條第一項第四款明定之
    事業，自七十三年八月一日起，即受勞動基準法之規範。如前所述，甲○○之服
    務年資，係自七十年一月起，惟甲○○自七十年一月起至七十三年七月三十一日
    止服務期間，因係於勞動基準法施行前，因當時無可資適用之法令，是甲○○不
    得請求勞動基準法施行前之退休金。又該期間，而進億公司亦無給付退休金之規
    定，則此期間，甲○○之退休金請求，自難認有據。至於甲○○自七十三年八月
    一日受勞動基準法規範時起至九十年一月十九日申請退休止，其工作年資為十六
    年五月又十九日，惟如前所述，甲○○曾於民國八十二年間，因離職至大盛吊車
    公司工作，期間約為一個月餘，此期間應予扣除，則其實際服務年資為約十六年
    四月，其中四個月部分，依前揭規定，以半年計算，是依勞動基準法第五十五條
    第一項第一款之規定，得請求退休金之基數為三十一點五。
  (五)又勞動基準法第五十五條第一項第一款所定退休金基數之計算標準，係指核准退
    休時一個月平均工資，即計算事由發生當日前六個月內所得之工資總額，除以該
    期間內之總日數所得之金額，此見同法第五十五條第二項、第二條第四款規定自
    明。甲○○於退休前六個月（即八十九年八月至九十年一月）之每月工資為七萬
    元（即該期間本薪三萬元加出車津貼四萬元計七萬元），有進億公司不爭執其真
    正之甲○○薪資表在卷可稽（原審勞訴字卷第三０至三二頁），共為四十二萬元
    ，其甲○○之月平均工資為七萬元，堪信為實在。進億公司抗辯該平均工資之計
    算期間為八十九年下半年，基於營造業之特性，下半年往往為旺季，既以論件計
    酬為其核薪方式，則以旺季之工作報酬作為計算基期之基礎，顯失公平云云，惟
    依前揭薪資表所載，甲○○之本薪為三萬元，出車津貼為四萬元，並非按件計酬
    ，況依進億公司所不爭執之甲○○薪資表於八十八年五、六月之本薪為每月七萬
    五千元（原審勞訴字卷第四二頁），其屬上半年之工資，亦猶高於甲○○退休前
    六個月之工資，是甲○○之工資顯無因進億公司於上下半年之業務量而有變化可
    言，進億公司此抗辯，難認有理。是以前揭月平均工資七萬元乘以三十一點五個
    基數，甲○○工作年資適用勞動基準法規定計算之退休金部分，應為二百二十萬
    五千元，是甲○○之請求於此範圍內為有理由。惟原判決僅命進億公司給付甲○
    ○二百十七萬元及其法定利息，並駁回超過上揭金額部分之請求，該駁回部分未
    據甲○○聲明不服，則逾二百十七萬元及利息之金額部分不在本院審酌範圍內，
    附此敘明。
四、甲○○附帶上訴主張：其於起訴時，業已就在判決確定前不為假執行恐受難於抵
    償或計算之損害，已為釋明；且上訴人業於本件第一審訴訟程序，將原由他員工
    駕駛之起重車輛出售予訴外人民昌企業有限公司（下稱民昌公司），自應已盡釋
    明之責，乃就原判決駁回其假執行聲請部分，提起附帶上訴，並請依民事訴訟法
    第四百五十七條之規定，宣告不附條件之假執行宣告云云。查甲○○主張進億公
    司之存款變動，固提出進億公司於銀行帳戶存款之餘額表為證，惟銀行存款為流
    動資金，必隨業務之經營而有變化，自不得以一日之餘額即謂進億公司有提領異
    常，況甲○○亦未能舉證釋明進億公司之提領何以異常。至進億公司將原由他員
    工駕駛之吊車出售予民昌公司乙節，亦不足認其有判決確定前不為執行，恐受難
    於抵償或難於計算之損害者。是甲○○提起附帶上訴，請求本院為不附帶條件之
    假執行宣告，自難謂有據。
五、綜上所述，甲○○本於勞動契約法律關係請求進億公司給付退休金二百十七萬元
    ，及自起訴狀繕本送達翌日即九十年五月八日起至清償日止，按週年利率百分之
    五計算之利息（甲○○起訴請求進億公司給付二百四十五萬元，及其法定利息，
    惟原判決僅命進億公司給付二百十七萬元及利息，未據甲○○就原判決駁回部分
    聲明不服，則逾二百十七萬元及利息之金額部分不在本院審酌範圍內），洵屬有
    據，應予准許。原審判命進億公司給付，核無不當，進億公司上訴意旨，就此部
    分，仍執陳詞，指摘原判決不當，聲明廢棄改判，為無理由，應駁回其上訴。甲
    ○○就原判決駁回其不附條件假執行之聲請部分，為附帶上訴，其假執行之聲請
    釋明仍有不足，是其附帶上訴仍執前詞指摘原判決不當，聲明廢棄改判，為無理
    由，應駁回其附帶上訴。惟按「關於財產權之訴訟，第二審法院之判決，維持第
    一審判決者，應於其範圍內，依聲請宣告假執行。前項宣告假執行，如有必要，
    亦得以職權為之。」，民事訴訟法第四百五十六條明文規定，且本院依本條規定
    宣告假執行，亦非必為無條件，得宣告非經甲○○預供擔保，不得為假執行，且
    進億公司亦陳明願供擔保，請准為免假執行之宣告，爰酌定相當擔保金額准許之
    。
六、本案事證已臻明確，兩造其餘主張、陳述及所提之證據，經審酌後認與判決結果
    不生影響，爰不一一論述，附此敘明。
七、據上論結，本件進億公司上訴及甲○○附帶上訴均無理由，爰依民事訴訟法第四
    百四十九條第一項、第四百五十六條、第七十八條，判決如主文。
中　　　華　　　民　　　國　　九十一　　年　　十一　　月　　　十二　　　日
　　　　　　　　　　　　　　勞　工　法  庭
                                  審判長法　官　劉　靜　嫻
　　　　　　　　　　　　　　　　　　　　法　官　陳　昆　煇
　　　　　　　　　　　　　　　　　　　　法　官　吳　光　釗
右正本係照原本作成。
甲○○不得上訴。
進億機械起重有限公司如不服本判決，應於收受送達後二十日內向本院提出上訴書狀
，其未表明上訴理由者，應於提出上訴後二十日內向本院補提理由書狀（均須按他造
當事人之人數附繕本）上訴時應提出委任律師或具有律師資格之人之委任狀；委任有
律師資格者，另應附具律師及格證書及釋明委任人與受任人有民事訴訟法第四百六十
六條之一第一項但書或第二項（詳附註）所定關係之釋明文書影本。
中　　　華　　　民　　　國　　九十一　　年　　十一　　月　　十二　　日
　　　　　　　　　　　　　　　　　　　　書記官　于　　　誠
附註：
民事訴訟法第四百六十六條之一（第一項、第二項）：
對於第二審判決上訴，上訴人應委任律師為訴訟代理人。但上訴人或其法定代理人具
有律師資格者，不在此限。
上訴人之配偶、三親等內之血親、二親等內之姻親，或上訴人為法人、中央或地方機
關時，其所屬專任人員具有律師資格並經法院認為適當者，亦得為第三審訴訟代理人
。